【裁判字號】    95,易,1527
【裁判日期】    950828
【裁判案由】    詐欺
【裁判全文】
臺灣臺中地方法院刑事判決              95年度易字第1527號
公  訴  人  臺灣臺中地方法院檢察署檢察官
被      告  乙○○
            丁○○
上列被告等因詐欺案件，經檢察官提起公訴（九十五年度偵字第
一六四三號），本院判決如下：
    主    文
乙○○幫助連續意圖為自己不法之所有，以詐術使人將本人之物
交付，處有期徒刑參月，如易科罰金，以銀元參佰元即新臺幣玖
佰元折算壹日。緩刑貳年。
丁○○幫助連續意圖為自己不法之所有，以詐術使人將本人之物
交付，處有期徒刑肆月，如易科罰金，以銀元參佰元即新臺幣玖
佰元折算壹日。
    犯罪事實
一、乙○○於民國九十四年六月間某日，在網際網路上之聊天室
    獲悉不詳姓名年籍之成年男子擬以新臺幣（下同）五千元之
    代價，購買金融機構之帳戶使用，而乙○○依其為成年人之
    知識、經驗，明知如將個人之金融機構帳戶存摺、金融卡（
    含密碼）及語音轉帳密碼出售予不詳姓名年籍之成年人使用
    ，能預見該成年人有可能以所取得金融機關帳戶之存摺、金
    融卡（含密碼）及語音轉帳密碼遂行財產上犯罪之目的，竟
    仍基於縱若取得其金融機關帳戶之存摺、金融卡（含密碼）
    及語音轉帳密碼之成年人，自行或轉交他人用以實施犯罪，
    供作被害人匯款之用，仍不違背其本意之幫助使用其帳戶者
    向他人詐欺取財之不確定故意，於九十四年六月下旬某日，
    在臺中市第一廣場，將其向臺中健行路郵局所（下稱健行路
    郵局）申請開立帳戶（帳號：0000000000000
    0號）後之存摺、金融卡（含密碼）及語音轉帳密碼，出售
    予不詳姓名年籍之成年男子使用。乙○○以此方式幫助上開
    不詳姓名年籍之成年男子及其所屬詐欺集團為詐欺取財之犯
    行時，方便該詐欺集團收取贓款。
二、丁○○前曾於九十四年間，因竊盜案件，經本院判處有期徒
    刑四月，緩刑二年確定，目前仍在緩刑期間。詎丁○○猶不
    知檢點，於九十四年六月間某日，透過其友人即不詳姓名年
    籍綽號「阿侯」之成年男子介紹，而獲悉不詳姓名年籍之成
    年男子擬以二千元之代價，購買金融機構之帳戶使用，而丁○○依其為成年人之知識、經驗，明知如將個人之金融機構
    帳戶存摺、金融卡（含密碼）及印章出售予不詳姓名年籍之
    成年人使用，能預見該成年人有可能以所取得金融機關帳戶
    之存摺、金融卡（含密碼）及印章遂行財產上犯罪之目的，
    竟仍基於縱若取得其金融機關帳戶之存摺、金融卡（含密碼
    ）及印章之成年人，自行或轉交他人用以實施犯罪，供作被
    害人匯款之用，仍不違背其本意之幫助使用其帳戶者向他人
    詐欺取財之不確定故意，於九十四年六月間某日，在臺中市
    北屯區○○路五號，將其向臺中軍功郵局所（下稱軍功郵局
    ）申請開立帳戶（帳號：00000000000000號
    ）後之存摺、金融卡（含密碼）及印章，出售予不詳姓名年
    籍之成年男子使用。丁○○以此方式幫助上開不詳姓名年籍
    之成年男子及其所屬詐欺集團為詐欺取財之犯行時，方便該
    詐欺集團收取贓款。
三、上開不詳姓名年籍之成年男子取得乙○○、丁○○所有之上
    開金融機構帳戶之存摺、金融卡（含密碼）、印章及語音轉
    帳密碼後，即與其所屬詐欺集團基於詐欺取財之概括犯意聯
    絡，連續於(一)九十四年六月二十六日九時三十分許，接獲由
    中華日報所刊登信用貸款得知貸款訊息之丙○○主動撥打電
    話詢問信用貸款事項時，由不詳姓名年籍自稱「劉先生」之
    成年男子，佯稱係匯豐銀行高級專員，要求丙○○先傳真個
    人基本資料如身分證、健保卡後，即向丙○○諉稱信用貸款
    已核准，但須先匯款五千六百元之保證金云云，致使丙○○
    陷於錯誤，乃依其指示，於九十四年六月二十七日，在臺南
    市之大光郵局匯款五千六百元至丁○○上開軍功郵局帳戶內
    。(二)九十四年六月二十八日十二時三十分許，撥打電話給甲○○，佯稱係國泰世華銀行「林圓浩」專員，詢問甲○○是
    否需要貸款，若要貸款，需先繳交相關作業費及律師費云云
    ，致使甲○○陷於錯誤，乃依其指示，分別於九十四年六月
    二十九日，在臺北縣板橋市○○路十五號府中郵局先匯款四
    萬五千元至丁○○上開軍功郵局帳戶內，嗣又匯款七萬五千
    元、八萬元至乙○○上開健行路郵局帳戶內。嗣因丙○○、
    甲○○二人發覺受騙後，遂報警處理而循線查知上情。
四、案經臺中市警察局第五分局報請臺灣臺中地方法院檢察署檢
    察官偵查起訴。
    理    由
一、被告乙○○、丁○○分別於上開時、地，將其等所有之健行
    路郵局之存摺、金融卡（含密碼）及語音轉帳密碼、軍功郵
    局之存摺、金融卡（含密碼）及印章，各以每個帳戶五千元
    、二千元之代價出售予不詳姓名年籍之成年男子等情，業據
    被告乙○○、丁○○於本院審理時坦白承認，並有中華郵政
    股份有限公司臺中郵局九十五年三月十六日中管字第○九五
    二一○○九一三號函暨所附郵政存簿儲金立帳申請書、印鑑
    卡、郵政存簿儲金儲戶申請變更帳戶事項申請書各一份、中
    華郵政股份有限公司臺中郵局九十五年三月十六日中管字第
    ○九五二一○○八八九號函暨所附郵政存簿儲金立帳申請書
    、印鑑卡、郵政存簿儲金儲戶申請變更帳戶事項申請書、郵
    政存簿儲金儲戶使用自動提款卡提款轉帳申請書、查詢金融
    卡變更資料各一份在卷可參。又被害人丙○○、甲○○於前
    開時、地，因被害人丙○○撥打報紙所刊登辦理信用貸款之
    聯絡電話詢問信用貸款事項，而由不詳姓名年籍自稱「劉先
    生」之成年男子，佯稱信用貸款已核准，但須先匯款五千六
    百元之保證金，以及不詳姓名年籍自稱「林圓浩」之成年男
    子及其所屬詐欺集團以撥打電話通知如要辦理信用貸款，需
    繳交相關作業費及律師費等為由，致被害人丙○○、甲○○
    均陷於錯誤，分別於上開時地，先後將五千六百元、四萬五
    千元至丁○○上開軍功郵局帳戶內，而被害人又分別將七萬
    五千元、八萬元等款項均匯入被告乙○○上開金融機構帳戶
    內之事實，亦據被害人丙○○、甲○○於警詢中指訴明確，
    復有被害人丙○○、甲○○等人之郵政國內匯款執據四紙、
    客戶歷史交易清單二份在卷可稽，足見被告自白與事實相符
    ，應堪採信。
二、又金融帳戶為個人理財之工具，申請開設金融帳戶並無任何
    特殊之限制，一般民眾皆能自由申請開戶，並得同時在不同
    金融機構申請多數存款帳戶使用，乃眾所週知之事實。依一
    般人之社會生活經驗，倘係合法收入，本可自行向金融行庫
    開戶使用，而無向他人購買帳戶之必要。如他人不以自己名
    義申請開戶，而向他人收購金融機構帳戶使用，衡情，應係
    為免他人得知使用帳戶者之真實身分，故應能合理懷疑收購
    帳戶之人目的在於供犯罪所用。況近來新聞媒體，對於不肖
    犯罪集團常大量收購或使用他人存款帳戶後，再持以供作犯
    罪使用，藉此逃避檢警查緝之情事，亦多所報導；又一般人
    亦均有妥為保管及防止他人任意使用存摺、金融卡（含密碼
    ）、印章及語音轉帳密碼之認識，縱特殊情況偶須交付他人
    使用，亦必深入瞭解用途及合理性，始予提供，且該等專有
    物品如落入不明人士手中，而未加以闡明正常用途，極易被
    利用為與財產有關之犯罪工具，此乃依一般生活經驗即能體
    察之常識，而對於非有正當理由，竟徵求他人提供帳戶者，
    客觀上可預見其目的，係供為某筆資金之存入，後再行領出
    之用，且該筆資金之存入及提領過程係有意隱瞞或掩飾行為
    人之真實身分之用意，一般人本於一般認知能力均易於瞭解
    ，是被告乙○○、丁○○二人應可預見將帳戶存摺、金融卡
    （含密碼）、印章及語音轉帳密碼提供他人使用將幫助他人
    實施犯罪，仍將之交付予不詳姓名年籍之成年男子及其所屬
    詐欺集團使用，顯預見縱有人以其金融帳戶向社會大眾詐欺
    財物，避免遭查獲，亦不違背其本意至明。
三、綜上所述，被告乙○○、丁○○二人基於幫助他人實施詐欺
    取財亦不違背其本意之不確定故意，將上開金融機構帳戶交
    予該詐欺集團使用，幫助其等遂行詐欺取財之犯行，事證明
    確，被告乙○○、丁○○二人犯行堪以認定。
四、按刑法上之幫助犯，係對於犯罪與正犯有共同之認識，而以
    幫助之意思，對於正犯資以助力，而未參與實施犯罪之行為
    者而言，循此而論，如未參與實施犯罪構成要件之行為，且
    係出於幫助之意思提供助力，即屬幫助犯，而非共同正犯。
    本案被告乙○○提供上開金融機構帳戶連同存摺、金融卡（
    含密碼）及語音轉帳密碼予不詳姓名年籍之成年男子，而被
    告丁○○則提供上開金融機構帳戶連同存摺、印章、金融卡
    （含密碼）予不詳姓名年籍之成年男子，雖然使不詳姓名年
    籍之成年男子及其所屬詐欺集團得基於詐欺取財之犯意，以
    向被害人佯稱「辦理信用貸款，需繳納保證金、作業費、律
    師費」之方式，多次向被害人丙○○、甲○○詐取共計二十
    萬五千六百元之財物，並以被告乙○○、丁○○二人所提供
    之上開金融機構帳戶供作指定匯款之帳戶，以遂行其詐欺取
    財之犯行，然被告乙○○、丁○○二人單純提供帳戶供人使
    用之行為，並不等同於向被害人施以欺罔之詐術行為，且亦
    無證據證明被告乙○○、丁○○二人有參與詐欺取財犯行之
    構成要件行為，是被告乙○○單純提供帳戶連同存摺、金融
    卡（含密碼）及語音轉帳密碼供人使用之行為，而被告丁○○單純提供帳戶連同存摺、金融卡（含密碼）及印章供人使
    用之行為，對於該詐欺集團遂行詐欺取財犯行，資以助力，
    參照前述說明，自均應論以幫助犯，而非共同正犯。本件詐
    欺取財之正犯先後向被害人詐騙財物，其時間緊接，手法相
    同，顯係基於概括之犯意，應為連續犯，所為係犯修正前刑
    法第五十六條、第三百三十九條第一項之連續詐欺取財罪，
    是核被告乙○○、丁○○二人所為應成立上開罪名之幫助犯
    ，即刑法第三十條第一項、第三百三十九條第一項之幫助連
    續詐欺取財罪。再被告以幫助他人詐欺取財之意思，參與犯
    罪構成要件以外之行為，為從犯，應依刑法第三十條第二項
    規定，按正犯之刑減輕其刑。爰審酌被告乙○○、丁○○二
    人之素行、教育程度、犯罪動機雖僅在圖得微薄利益，且被
    告二人亦非向社會一般大眾施用詐術騙取財物之詐欺集團人
    員，但其提供帳戶供他人逃避犯罪之查緝，卻適足以使詐欺
    集團肆無忌憚從事詐欺犯行，不僅助長犯罪歪風及增加追緝
    犯罪之困難，更造成被害人求償無門之窘境，然被告二人犯
    後已坦承犯行，且均已與被害人甲○○達成和解，態度尚佳
    等一切情形，分別量處如主文所示之刑並諭知易科罰金之折
    算標準。末查，被告乙○○前未曾受有期徒刑以上刑之宣告
    ，有臺灣高等法院被告全國前案紀錄表一份附卷可稽，其因
    疏於注意致罹刑章，經此次起訴審判，當能知所警惕，信無
    再犯之虞，本院認所宣告之刑，以暫不執行為適當，併予宣
    告緩刑二年，以啟自新，並觀後效。
五、查被告行為後，刑法業於九十四年二月二日修正公布，九十
    五年七月一日起施行，其中與本件有關部分之第二條、第三
    十條、第三十三條第五款、第五十六條、第四十一條、第七
    十四條均業已修正。按「行為後法律有變更者，適用行為時
    之法律，但行為後之法律有利於行為人者，適用最有利於行
    為人之法律」，修正後刑法第二條第一項定有明文。此條規
    定係規範行為後法律變更所生新舊法律比較適用之準據法，
    本身尚無新舊法比較之問題，於新法施行後，應一律適用新
    法第二條第一項之規定，為「從舊從輕」之比較，先予敘明
    。再按本次法律變更，比較時應就罪刑有關之共犯、未遂犯
    、想像競合犯、牽連犯、連續犯、結合犯，以及累犯加重、
    自首減輕暨其他法定加減原因（如身分加減）與加減例等一
    切情形，綜其全部罪刑之結果而為比較。末按犯罪在新法施
    行前，新法施行後，緩刑之宣告，應適用新法第七十四條之
    規定（最高法院九十五年五月二十三日九十五年度第八次刑
    庭會議決議參照）。茲就本件新舊法比較結果說明如下：
  (一)修正後刑法第三十三條第五款規定「罰金：新臺幣一千元以
    上，以百元計算之。」，與修正前刑法第三十三條第五款規
    定「罰金：一元以上。」不同。比較新舊法結果，以舊法較
    有利於行為人，新法並無對被告較為有利之情形，故依刑法
    第二條第一項前段規定，本案關於刑法第二百八十四條第一
    項前段之法定刑罰金部分，自應適用行為時之法律即修正前
    刑法第三十三條第五款規定決定其罰金部分之法定刑。
  (二)被告行為後，罰金罰鍰提高標準條例第二條業已刪除，而刑
    法第四十一條第一項前段關於易科罰金之折算標準已由舊法
    之銀元一百元、二百元、三百元修正為新臺幣（下同）一千
    元、二千元、三千元，因屬科刑規範事項之變更，其折算標
    準為裁判時所應諭知，自有就新舊法規定比較之必要，經比
    較新舊法結果，以被告行為時之舊法較為有利於被告，新法
    並無對被告有較為有利之情形，是依刑法第二條第一項前段
    之規定，本件應適用被告行為時之舊法即依修正前刑法第四
    十一條第一項前段、修正前罰金罰鍰提高標準條例第二條、
    現行法規所定貨幣單位折算新臺幣條例第二條之規定，諭知
    以銀元三百元即新臺幣九百元折算一日為易科罰金之折算標
    準。
  (三)修正前刑法第三十條規定：「幫助他人犯罪者，為從犯。雖
    他人不知幫助之情者，亦同。從犯之處罰，得按正犯之刑減
    輕之。」，修正後刑法第三十條則規定：「幫助他人實行犯
    罪行為者，為幫助犯。雖他人不知幫助之情者，亦同。幫助
    犯之處罰，得按正犯之刑減輕之。」，揆諸本條之修正立法
    理由係為確認幫助犯採共犯從屬性說之「限制從屬形式」，
    並避免「從犯」之不同解讀，而將「從犯」修正為「幫助犯
    」，並明示幫助犯之成立，亦以被幫助者著手犯罪之實行，
    且具備違法性為必要，而將條文文字修正為「幫助他人實行
    犯罪行為者，為幫助犯」。被告單純提供帳戶供詐欺取財集
    團作為被害人匯款之使用，既評價為幫助詐欺取財的行為，
    而上開修正亦僅著眼於觀念的釐清，則適用修正施行後之刑
    法第三十條規定論擬，並無較有利於被告的情形，故依刑法
    第二條第一項前段規定，應適用被告行為時即修正前刑法第
    三十條之規定。
  (四)刑法第五十六條關於連續犯之規定亦經修正刪除，是於新法
    修正施行後，本件向被害人丙○○、甲○○詐欺取財不詳姓
    名年籍之成男子及其所屬詐欺集團成員，就其等所為，如依
    新法規定，應按數罪之規定併罰；如依修正刪除前之連續犯
    規定，則應依修正前刑法第五十六條規定以一罪論，但得加
    重其刑至二分之一，數罪併罰之結果，顯較以一罪論而加重
    其刑至二分之一之結果不利於上開不詳姓名年籍之成男子及
    其所屬詐欺集團成員。經比較新舊法結果，以舊法較有利於
    該不詳姓名年籍之成男子及其所屬詐欺集團成員。
  (五)本件被告乙○○既係在新法施行前犯罪，依據上開說明，應
    逕適用新法即修正後刑法第七十四條之規定宣告緩刑，而無
    新舊法比較之問題
據上論斷，應依刑事訴訟法第二百九十九條第一項前段，刑法第
二條第一項前段、修正前刑法第三十條第一項、第二項、刑法第
三百三十九條第一項、修正前刑法第四十一條第一項前段、修正
後刑法第七十四條第一項第一款，罰金罰鍰提高標準條例第一條
前段、修正前罰金罰鍰提高標準條例第二條、現行法規所定貨幣
單位折算新臺幣條例第二條，判決如主文。
本案經檢察官黃雅楓到庭執行職務。
中    華    民    國    95    年     8    月    28    日
                  刑事第九庭    審判長法  官  陳得利
                                      法  官  何世全
                                      法  官  余德正
以上正本證明與原本無異。
如不服本判決，應於送達後十日內向本院提出上訴狀（須附繕
本），上訴於臺灣高等法院臺中分院。
                                      書記官  廖日晟
中    華    民    國    95    年     8    月    28    日
附錄論罪科刑法條
刑法第339條第1項
意圖為自己或第三人不法之所有，以詐術使人將本人或第三人之
物交付者，處五年以下有期徒刑、拘役或科或併科一千元以下罰
金。


司法院資訊處製作；財團法人民間司法改革基金會備份。
